臺灣臺中地方法院民事判決　　　　　　　95年度訴字第3230號
原　　　告　戊○○
訴訟代理人　蔡易紘律師
　　　　　　王乃民律師
被　　　告　丙○
　　　　　　寅○○○
兼上二人共同
訴訟代理人　辛○○
被　　　告　庚○○即吳陣之遺產.
 　　　　 　壬○
上　一　人
訴訟代理人　卯○
被　　　告　丁○○
　　　　　　癸○
　　　　　　己○○
　　　　　　丑○○
兼上二人共同
訴訟代理人　乙○
被　　　告　子○○
　　　　　　甲○○
　　　　　　庚○○
上　一　人
訴訟代理人　辰○○
上列當事人間請求分割共有物事件，本院於民國96年6月12日言
詞辯論終結，判決如下：
    主  文
被告辛○○、丙○、寅○○○應就被繼承人吳朝木所有坐落台中
縣沙鹿鎮○○○段埔子小段六五地號面積四三六平方公尺土地及
同小段六五之一地號面積二三三平方公尺土地，應有部分均為十
二分之一，辦理繼承登記。
被告乙○、己○○、丑○○應就被繼承人吳土城所有第一項所示
二筆土地，應有部分均為三十六分之一，辦理繼承登記。
兩造共有第一項所示二筆土地准予合併分割。分割方法如附圖所
示：編號Ｃ所示部分面積一八０點七平方公尺及編號Ｋ所示部分
面積九八平方公尺，均分歸原告戊○○取得；編號Ｆ所示部分面
積五五點八平方公尺分歸被告辛○○、丙○、寅○○○保持公同
共有；編號Ａ所示部分面積五五點八平方公尺分歸被告庚○○即
吳陣之遺產清理人取得；編號Ｅ所示部分面積十一平方公尺及編
號Ｌ所示部分面積七點六平方公尺，均分歸被告壬○取得；編號
Ｄ所示部分面積十八點六平方公尺分歸被告丁○○取得；編號Ｈ
所示部分面積七四點三平方公尺分歸被告癸○以應有部分四分之
一、被告甲○○以應有部分四分之三之應有部分比例保持分別共
有；編號Ｉ所示部分面積十八點六平方公尺分歸被告乙○、己○○、丑○○保持公同共有；編號Ｂ所示九點六平方公尺及Ｊ所示
部分面積九平方公尺，均分歸子○○取得；編號Ｇ所示部分面積
一０四點五平方公尺及編號Ｍ所示部分面積二五點五平方公尺，
均分歸被告庚○○取得。
兩造應負擔之訴訟費用如附表一所示。
    事實及理由
一、本件被告乙○、己○○、丑○○經合法通知，未於言詞辯論
    期日到場，核無民事訴訟法第386條所列各款情形，爰依原
    告之聲請，由其一造辯論而為判決。
二、按繼承人因故不能管理遺產，亦無遺囑執行人者，利害關係
    人或檢察官得聲請法院選任遺產清理人，非訟事件法第154
    條第1項定有明文。又按同法第111條規定，財產管理人不能
    勝任或管理不適當時，法院得依利害關係人或檢察官之聲請
    改任之；其由法院選任者，法院認為必要時得依職權改任之
    。上開規定於選任遺產清理人事件亦有準用，此觀之同法第
    154條第3項自明。查原告以台中縣沙鹿鎮○○○段埔子小段
    65、65-1地號土地之共有人即訴外人吳陣已於民國31年1月
    4日死亡，其應有部分應由其繼承人繼承，然因其繼承人因
    故不能繼承遺產，而向本院家事法庭聲請選任遺產清理人，
    業經本院95年度財管字第60號裁定選任庚○○為吳陣之遺產
    清理人，該裁定並已確定在案，此經本院依職權調卷查明屬
    實，是原告以被告庚○○即吳陣之遺產清理人列為被告提起
    本訴，核無不合。次查，被告庚○○即吳陣之遺產清理人於
    本件審理中雖表明辭去遺產清理人職務之意願，惟依前揭規
    定，在該選任遺產清理人事件之法院依聲請或依職權按前揭
    非訟事件法相關規定程序改任遺產清理人之前，被告庚○○
    依法仍為吳陣之遺產清理人，是其此部分主張尚非本院所得
    審酌，被告庚○○應另循相關程序聲請辦理，併此敘明。
三、本件原告起訴主張：
（一）緣坐落台中縣沙鹿鎮○○○段埔子小段65地號地目建、面
      積436平方公尺土地及同小段65-1地號地目建、面積233平
      方公尺土地（以下簡稱系爭土地），為原告戊○○、被告
      壬○、丁○○、子○○、甲○○、庚○○、訴外人吳陣、
      吳朝木、吳土城所共有，其等之應有部分如附表1所示。
      其中吳朝木於36年間死亡，其應有部分由其繼承人即被告
      辛○○、丙○、寅○○○等3人繼承，惟渠等尚未辦理繼
      承登記；又吳陣係於31年1月4日死亡，其應有部分應由其
      繼承人繼承，然因其繼承人因故不能繼承遺產，故已由本
      院以95年度財管字第60號裁定，選任庚○○為吳陣之遺產
      清理人，並已確定在案；另吳土城於88年9月23日已死亡
      ，其應有部分由其繼承人即被告乙○、己○○、丑○○等
      3人繼承，惟渠等尚未辦理繼承登記。因本件系爭土地為
      住宅區，非屬農業發展條例規定之耕地，並無不能分割之
      限制，且兩造間並無定有不分割之協議或分管之約定，兩
      造間雖曾多次協調，然始終就共有物之分割無法達成協議
      。
（二）兩造在本訴審理中均已合意就2筆土地合併分割。又原告
      之配偶李碧雲所有之同小段63-14、63-15地號土地與原告
      所有之同小段63-16地號土地位置在附圖編號Ｋ所示部分
      之東側，且上開3筆土地上已建造原告及李碧雲所有之同
      小段1908、1909號建物，故如將附圖編號Ｃ、Ｋ所示部分
      分歸原告所有，則原告可合併管理使用。又同小段63-19
      、64-8地號土地則為被告庚○○所有，又其表示希望將系
      爭土地分歸渠等取得之部分能與其上開所有之土地相鄰接
      ；又被告癸○、甲○○更表示兩人希望分得之土地保持共
      有。被告辛○○、丙○、寅○○○、被告壬○及被告丁○○，均表示希望與原告分得之土地相鄰；又被告乙○、己○○、丑○○、子○○均表示希望與被告甲○○分得之土
      地相鄰。據上，依上開當事人之主張，即得出如附圖所示
      分割方法。
（三）為此，爰依法請求被告辛○○、丙○、寅○○○就被繼承
      人吳朝木；被告乙○、己○○、丑○○就被繼承人吳土城
      分別對系爭土地之應有部分先行辦理繼承登記後，將系爭
      土地合併分割如主文第3項所示等語，並聲明如主文第1至
      3項所示。
四、被告陳述：除全體被告均同意系爭土地合併分割及分割方案
    中無須保留道路外，並分別補陳：
（一）被告辛○○、丙○、寅○○○、壬○、癸○、甲○○、丁○○、子○○：均同意合併分割，並同意原告之分割分案
      等語。又被告癸○、甲○○另主張：因其2人共有之同小
      段63地號土地坐落於附圖編號Ｈ所示部分之東側，如將附
      圖編號Ｈ所示部分歸其2人保持共有，則可與同小段63 地
      號土地合併管理使用等語。被告壬○主張：希望分得之土
      地與原告分得土地相鄰等語。被告子○○主張：希望分得
      之土地與被告癸○、甲○○分之土地相鄰等語
（二）被告庚○○、庚○○即吳陣之遺產清理人則以：同意合併
      分割，坐落同小段63 -19、64-8地號土地為被告庚○○單
      獨所有，希望將附圖所示Ｍ、Ｇ所示部分土地分歸庚○○
      所有；又因被告庚○○係吳陣之遺產清理人，就吳陣所分
      得之土地位置希望與被告庚○○之土地相鄰，以便庚○○
      管理。庚○○因住處較遠，處理相關事務不便，又依原告
      分割方案其個人分得之如附圖所示Ｍ、Ｇ所示部分土地與
      吳陣遺產分得土地如附圖所示Ａ部分位置並未毗鄰，管理
      不易，又其輩份較低，不適合擔任吳陣之遺產清理人，爰
      提出辭去遺產清理人之理由等語。
（三）被告己○○、乙○、丑○○在現場勘驗時則以：同意合併
      分割，希望分得之土地與被告癸○、甲○○分之土地相鄰
      等語。
五、得心證之理由：
（一）按各共有人，得隨時請求分割共有物。但因物之使用目的
      不能分割或契約訂有不分割之期限者，不在此限。共有物
      之分割，依共有人協議之方法行之。分割之方法，不能協
      議決定者，法院得因任何共有人之聲請，命為左列之分配
      ：一以原物分配於各共有人。二變賣共有物，以價金分配
      於各共有人。以原物為分配時，如共有人中，有不能按其
      應有部分受分配者，得以金錢補償之。民法第823條第1項
      、第824條分別定有明文。次按因繼承、強制執行、公用
      徵收或法院之判決，於登記前已取得不動產物權者，非經
      登記，不得處分其物權，民法第759條定有明文，分割共
      有物性質上為處分行為，當事人於訴訟中，併請求辦理繼
      承登記，不但符合訴訟經濟原則，於法之旨趣亦無違（最
      高法院69年台上字第1012號判例參照）。再按分割共有物
      以消滅共有關係為目的，法院裁判分割共有土地時，除該
      土地內，有部分土地因使用目的不能分割（如為道路）或
      部分共有人仍願維持共有關係，或部分當事人因繼承關係
      須就分得之土地保持公同共有者外，應將土地分配於各共
      有人單獨所有（最高法院76年度台上字第2549號判決意旨
      可參）。
（二）查本件原告起訴主張坐落台中縣沙鹿鎮○○○段埔子小段
      65地號地目建、面積436平方公尺土地及同小段65-1地號
      地目建、面積233平方公尺土地，為原告戊○○、被告壬○、丁○○、子○○、甲○○、庚○○、訴外人吳陣、吳
      朝木、吳土城所共有，其等之應有部分如附表1所示。其
      中吳朝木於36年間死亡，其應有部分由其繼承人即被告辛○○、丙○、寅○○○等3人繼承，惟渠等尚未辦理繼承
      登記；又吳陣係於31年1月4日死亡，其應有部分由其繼承
      人繼承，然因其部分繼承人尚無從查明，因故不能繼承遺
      產，故已由本院以95年度財管字第60號裁定選任庚○○為
      吳陣之遺產清理人，並已確定在案；另吳土城於88年9 月
      23日已死亡，其應有部分由其繼承人即被告乙○、己○○
      、丑○○等3人繼承，惟渠等尚未辦理繼承登記；又本件
      系爭土地2筆相毗鄰，均為建地，使用分區均編定為台中
      港特定區計畫第二種住宅區，且兩造間並無定有不分割之
      協議或分管之約定，且共有人、應有部分均相同等事實，
      業據提出土地登記謄本、台中縣沙鹿鎮都市計劃土地使用
      分區證明書、本院95年度財管字第60號裁定1件、地籍圖1
      件等為證，且均為被告所不爭執，可信為真實，則系爭土
      地非屬農業發展條例規定之耕地，並無不能分割之限制，
      且兩造間並無定有不分割之協議或分管之約定，是原告請
      求裁判分割系爭土地，應予准許。次查，系爭2筆土地地
      界相連、地目及使用分區均相同、共有人及應有部分均相
      同，又兩造在本院勘驗現場時及審理中均已同意就2筆土
      地合併分割，是原告請求合併分割，亦應准許。再查，訴
      訟外吳朝木與吳土城之繼承人均尚未辦理繼承登記，依前
      揭說明，原告併請求判決吳朝木之繼承人即被告辛○○、
      丙○、寅○○○，與吳土城之繼承人即被告乙○、己○○
      、丑○○分別就渠等繼承部分辦理繼承登記如主文第1、2
      項所示，揆諸前揭說明，應無不合。
（三）又查，系爭土地現為空地，雜草叢生，並無地上物，毗鄰
      之同小段64之8地號土地亦為空地，另毗鄰之同小段63地
      號土地上則建有建物，此經本院會同台中縣清水地政事務
      所測量員至現場勘驗屬實，並有本院勘驗筆錄1件附卷可
      憑。次查，與系爭2筆土地相毗鄰之同小段63-1 4、63-15
      地號土地係原告配偶李碧雲所有、同小段63-16地號土地
      為原告所有，位置均在附圖編號Ｋ所示部分之東側，且上
      開3筆土地上已建造原告及李碧雲所示之同小段1908、190
      9號建物；另同小段63 -19、64-8地號土地為被告庚○○
      所有，位於系爭土地之東南側；同小段63地號土地係被告
      甲○○、癸○所共有，位於附圖編號Ｈ所示部分之東側，
      以上事實均為兩造所不爭執，並有原告提出之土地及建物
      登記簿謄本、地籍圖等件在卷可稽。
（四）另查，原告主張如將附圖編號Ｃ、Ｋ所示部分分歸原告所
      有，則原告可就其與李碧雲所有之土地、建物合併管理使
      用等語；被告庚○○主張將附圖編號Ｍ、Ｇ所示部分土地
      分歸庚○○所有等語；另被告癸○、甲○○主張：希將附
      圖編號Ｈ所示部分歸其2人保持共有，則可與2人共有之同
      小段63地號土地合併管理使用等語；被告己○○、乙○、
      丑○○、子○○主張：希望分得之土地與被告癸○、甲○○分之土地相鄰等語；被告壬○主張：希望分得之土地與
      原告分得土地相鄰等語，其餘當事人對上開當事人之主張
      均不爭執，且全體當事人均同意不保留道路等語。原告乃
      參照上開當事人之意願，提出分割方案，經本院囑託台中
      縣清水地政事務所依原告提出之分割方案實施鑑測，其結
      果如該所95年5月10日清地測字第0960006693號函檢送之
      鑑定圖所示（經引用為本判決之附圖），而該鑑定圖之內
      容為：系爭2筆土地合併分割，編號Ｃ所示部分面積180.7
      平方公尺及編號Ｋ所示部分面積98平方公尺，均分歸原告
      戊○○取得；編號Ｆ所示部分面積55.8平方公尺分歸被告
      辛○○、丙○、寅○○○公同共有；編號Ａ所示部分面積
      55.8平方公尺分歸被告庚○○即吳陣之遺產清理人取得；
      編號Ｅ所示部分面積11平方公尺及編號Ｌ所示部分面積7.
      6平方公尺，均分歸被告壬○取得；編號Ｄ所示部分面積
      18.6平方公尺分歸被告丁○○取得；編號Ｈ所示部分面積
      74.3平方公尺分歸被告癸○、甲○○依其應有部分比例保
      持分別共有；編號Ｉ所示部分面積18.6平方公尺分歸被告
      乙○、己○○、丑○○公同共有；編號Ｂ所示9.6平方公
      尺及Ｊ所示部分面積9平方公尺，均分歸子○○取得；編
      號Ｇ所示部分面積104.5平方公尺及編號Ｍ所示部分面積
      25.5平方公尺，均分歸被告庚○○取得（因被告癸○、甲○○原來之應有部分各為36分之1與12分之1，故分割後其
      2人應按4分之1與4分之3之應有部分比例維持分別共有，
      併此敘明）。上開分割方案為被告辛○○、丙○、寅○○○、壬○、癸○、甲○○、丁○○、庚○○、己○○、乙○、丑○○子○○所同意，僅被告庚○○即吳陣之遺產清
      理人抗辯：因被告庚○○係吳陣之遺產清理人，就吳陣所
      分得之土地位置希望與被告庚○○分得之土地相鄰，以便
      庚○○管理云云。惟查，上開分割方案就吳陣之遺產部分
      分配之位置即如附圖編號Ａ所示之位置，雖未與被告庚○○個人分配土地之位置即如附圖編號Ｇ、Ｍ所示位置相連
      接，惟系爭2筆土地之面積合計僅669平方公尺，是如附圖
      所示Ａ部分與Ｇ、Ｍ部分在實地之位置相距不遠，尚難認
      上開分配方式將導致被告庚○○即吳陣之遺產清理人在管
      理遺產上有何重大不便，是本院認為原告之分割方案既獲
      被告庚○○即吳陣之遺產清理人以外之全體
      當事人之同意，且已考量鄰近土地所有人得合併管理使用
      土地之需求，應屬符合最大多數共有人之利益之分割方案
      ，故本院認為該分割方法應屬適當，爰判決如主文第3項
      所示。
（五）綜上各節，原告本於共有物分割請求權，求為判決命吳朝
      木之繼承人即被告辛○○、丙○、寅○○○，與吳土城之
      繼承人即被告乙○、己○○、丑○○分別就渠等繼承部分
      辦理繼承登記如主文第1、2項所示，及就系爭2筆土地合
      併分割，分割方案如主文第3項所示，為有理由，應予准
      許。
（六）再按分割共有物之訴，本質上並無訟爭性，兩造本可互換
      地位。本件原告起訴雖於法有據，但被告之應訴實因訴訟
      性質所不得不然，本院認為訴訟費用由敗訴當事人負擔，
      顯失公平，而應由兩造依如附表1所示之比例分擔，較為
      公允。末按法院為終局判決時，應依職權為訴訟費用之裁
      判。民事訴訟法第87條第1項定有明文。查本件之訴訟費
      用額如附表2所示，依前揭說明，爰就兩造應負擔之訴訟
      費用判決如主文第4項所示。
六、訴訟費用負擔之依據：民事訴訟法第80條之1、第85條第2項
    。
中　　華　　民　　國　　96　　年　　6　　 月　　26　　日
                  民事第一庭    法  官  張瑞蘭
正本係照原本作成。
如對本判決上訴，須於判決送達後20日內向本院提出上訴狀。
中　　華　　民　　國　　96　　年　　6　　 月　　26　　日
                                書記官
附表一：
┌─────────┬────────┬────────┬─────┐
│　共有人姓名      │系爭65地號土地  │系爭65-1地號土地│當事人負擔│
│                  │  應有部分      │    應有部分    │訴訟費用之│
├───┬─────┤                │                │比例及金額│
│被繼承│繼承人即被│                │                │（新台幣）│
│人姓名│告姓名    │                │                │          │
├───┴─────┼────────┼────────┼─────┤
│原告戊○○        │    15/36       │    15/36       │原告應負擔│
│                  │                │                │15/36即   │
│                  │                │                │15,291元  │
├───┬─────┼────────┼────────┼─────┤
│被繼承│被告辛○○│                │                │被告辛○○│
│人吳朝├─────┤                │                │、丙○、林│
│木(於 │被告丙○  │     1/12       │     1/12       │陳金水應連│
│36 年 ├─────┤                │                │帶負擔1/12│
│間死亡│被告林陳金│                │                │即3,059元 │
│)     │水        │                │                │          │
├───┴─────┼────────┼────────┼─────┤
│被繼承人吳陣 (31年│                │                │被告庚○○│
│1月4日死亡；遺產清│     1/12       │     1/12       │即吳陣之遺│
│理人：庚○○）    │                │                │產清理人應│
│                  │                │                │負擔1/12  │
│                  │                │                │即3,059元 │
│                  │                │                │          │
│                  │                │                │          │
├─────────┼────────┼────────┼─────┤
│被告壬○          │     1/36       │     1/36       │被告壬○應│
│                  │                │                │負擔1/36即│
│                  │                │                │1,019元   │
├─────────┼────────┼────────┼─────┤
│被告丁○○        │     1/36       │     1/36       │被告丁○○│
│                  │                │                │應負擔1/36│
│                  │                │                │即1,019元 │
├─────────┼────────┼────────┼─────┤
│被告癸○          │    1/36        │     1/36       │被告癸○  │
│                  │                │                │應負擔1/36│
│                  │                │                │即1,019元 │
├───┬─────┼────────┼────────┼─────┤
│被繼承│被告乙○  │                │                │被告乙○、│
│人吳土├─────┤                │                │己○○、吳│
│城(88 │被告己○○│     1/36       │     1/36       │麗幸應連帶│
│年9 月├─────┤                │                │負擔1/36即│
│23 日 │被告丑○○│                │                │1,019元   │
│死亡) │          │                │                │          │
├───┴─────┼────────┼────────┼─────┤
│被告子○○        │     1/36       │     1/36       │被告子○○│
│                  │                │                │應負擔1/36│
│                  │                │                │即1,019元 │
├─────────┼────────┼────────┼─────┤
│被告甲○○        │     1/12       │     1/12       │被告甲○○│
│                  │                │                │應負擔1/12│
│                  │                │                │即3,059元 │
├─────────┼────────┼────────┼─────┤
│被告庚○○        │     7/36       │     7/36       │被告庚○○│
│                  │                │                │應負擔7/36│
│                  │                │                │即7,136元 │
└─────────┴────────┴────────┴─────┘
 附表二：
┌─────────────┬─────────────┬─────┐
│項                  目    │    金    額（新台幣）    │  備  註  │
├─────────────┼─────────────┼─────┤
│第一審裁判費              │    25,849元              │          │
├─────────────┼─────────────┼─────┤
│第一審測量費用            │    10,850元              │          │
├─────────────┼─────────────┼─────┤
│  共                計    │    36,699元              │          │
└─────────────┴─────────────┴─────┘
